【裁判字號】    97,重訴,851
【裁判日期】    981028
【裁判案由】    履行契約等
【裁判全文】
臺灣臺北地方法院民事判決             97年度重訴字第851號
原      告  乙○
原      告  甲○○
上二人共同
訴訟代理人  李怡卿律師
            洪榮彬律師
            吳尚昆律師
被      告  丁○○
被      告  戊○○
上二人共同
訴訟代理人  葛苗華律師
            張仁龍律師
上列當事人間請求履行契約事件，本院於民國98年10月12日言詞
辯論終結，判決如下：
    主      文
原告之訴及假執行之聲請均駁回。
訴訟費用由原告負擔。
    事實及理由
一、原告主張：
    (一)被告丁○○、戊○○於民國89年9 月間向原告二人稱其等
      擬在中國上海採中外合資之方式設立印刷廠，經營特殊之
      裝飾用紙，機械與技術均為中國之最高標準，產品具有獨
      占性，預估一年內即可回收資本，總投資額為美金250萬
      元，其並已先向訴外人日本天間特殊製紙株式會社（下簡
      稱天間株式會社）訂購價值美金175萬元之六色凹版印刷
      機（下簡稱系爭印刷機），然因資金不足，遂招攬原告二
      人投資。被告二人為取信於原告，乃佯稱被告戊○○已分
      別於89年9月15日、11月15日、11月20日用美金25萬元現
      金及匯款22萬2500元、13萬3731元之方式，共計三筆款項
      ，先行支付部分機械款美金60萬6231元予日本設備廠商天
      間特殊製紙株式會社，並由被告戊○○於89年12月1日傳
      其支付款項之電匯單，以取信原告二人，原告乃相信被告
      二人確實已先行出資購買系爭印刷機，即同意出資美金
      100 萬元，並由被告二人另尋覓其餘美金40萬元之資金，
      以合組上海智琳裝飾材料有限公司（下稱上海智琳公司）
      。嗣原告於89年12月12日匯款日幣4308萬2828元至被告戊○○所經營設於香港之偉中管理有限公司（下稱香港偉中
      公司）、及於89年12月27日電匯日幣5835萬1942元至日本
      天間株式會社以該投資款支付機械款、另原告再於90年2
      月6日將匯兌差額新臺幣（下同）114萬2800元以匯款方式
      支付予被告戊○○，該三次款項支付均以原告乙○名義匯
      款，所有款項合計為美金100萬元。其後，被告丁○○乃
      在大陸上海設立上海智琳公司。惟原告甲○○於90年5月
      間察覺由被告負責之原物料採購似有弊端，經要求查看關
      於原物料與機器設備之帳務資料，均遭拒絕，原告二人認
      雙方既有歧見乃要求退股，被告二人亦為應允，雙方遂於
      90 年6月21日由被告戊○○代表香港偉中公司、被告丁○○代表上海智琳公司，雙方簽妥退股協議書，並約定由香
      港偉中公司受讓原告二人之投資款美金100萬元，且香港
      偉中公司、上海智琳公司並於簽訂協議時給付原告二人美
      金1萬元，餘款美金99萬元則同意於90年9月10日以前給付
      ，並由被告二人擔任連帶保證人。詎簽妥系爭協議書之後
      ，香港偉中公司、上海智琳公司、被告二人即不再支付餘
      款，經原告多次催討，均未獲置理，原告乃懷疑恐遭被告
      二人詐騙，遂於94年12月底與日本天間株式會社取得聯繫
      ，並進一步查證後，得知日本天間株式會社並未收到前揭
      三筆機器款項，且除原告所支付之日幣5835萬1942元外，
      被告戊○○所經得之香港偉中公司猶尚積欠系爭機器款日
      幣5000餘萬，而被告戊○○前揭所電匯之款項乃係被告之
      香港偉中公司向日本天間株式會社購買印刷原紙之費用，
      並非前揭機器之款項，自此原告始知悉被告於招攬其投資
      時，即意圖不法所有而施以詐術又隱匿積欠日本天間株式
      會社系爭印刷機設備款之事實誘騙原告出資，原告並已依
      法向臺灣台北地方法院檢察署提起刑事詐斯告訴。
    (二)又系爭協議書所欲處理者，為原告透過被告投資上海智琳
      公司之股款美金100 萬元，雖主債人為香港偉中公司、上
      海智琳公司，然被告二人為連帶保證人，其法律責任與主
      債人相同，且香港偉中公司之負責人為被告戊○○、上海
      智琳公司之負責人為被告丁○○，其等二人均為臺灣地區
      人民，原告二人亦為臺灣地區人民，對於臺灣地區法律均
      較為熟悉，其主觀上甚且不知大陸地區法律為何，於訂定
      系爭協議書時，其等當事人間之真意當然係適用臺灣地區
      法律；況且系爭協議書訂約地雖為大陸上海地區，當地製
      作之文書為簡體字，乃屬當然，尚無法據此推知當事人有
      適用大陸地區法律之真意，甚且兩造約定之給付方式，亦
      以新臺幣及匯入臺灣地區之銀行為履行方式，更於當事人
      簽名欄內載明臺灣之住址及身分證字號為人別辯識，故兩
      造間締約時所意欲適用之法律為臺灣地區法律。至於被告
      雖已在大陸地區取得勝訴判決確定，然依兩岸關係條例第
      74 條規定，該大陸地區之判決在臺灣地區並未具有既判
      力，自無拘束臺灣地區法院之理。故依前開協議書所載，
      被告二人就香港偉中公司、上海智琳公司對原告二人之債
      務負有連帶保證之責，為可分之債，原告二人自得依協議
      書請求被告二人履行契約，就原告二人分別連帶為全部之
      給付，各得請求被告二人連帶給付原告二人各美金49萬
      5000 元，並按起訴時之匯兌計算，計請求被告各給付原
      告二人1513萬9000元。惟若認兩造間系爭協議書應適用大
      陸地區法律，則因大陸地區有關保證人保證責任之免除規
      定，有違背臺灣地區公共秩序，仍應有適用臺灣地區法律
      之必要。再者，原告係於94年12月底始知悉遭被告詐騙出
      資之事實，並於96年11月26日以桃園中路郵局第2424號存
      證信函請求被告二人賠償損害，且已於請求後6個月內起
      訴，侵權行為之損害賠償請求權自未罹於時效，原告亦得
      請求被告連帶賠償損害，各如前揭金額。
    (三)為此，爰依連帶保證及侵權行為之法律關係，並依民法第
      272 條、739 條及第184 條第1 項、第185 條規定，及系
      爭協議書第2 條約定，請求被告履行契約或負侵權行為之
      損害賠償等語。並聲明：
      1.被告應連帶給付原告乙○1513萬9000元，及起訴狀繕本
        送達翌日起至清償日止，按年息5 ％計算之利息。
      2.被告應連帶給付原告甲○○1513萬9000元，及起訴狀繕
        本送達翌日起至清償日止，按年息5 ％計算之利息。
      3.願供擔保，以代釋明，請准宣告假執行。
二、被告則以：
    (一)關於原告請求侵權行為損害部分之抗辯：
      1.系爭印刷機已於90年3月1日由日本天間株式會社開具發
        票，同年月6日裝船後開具載貨證券，並於同年月11 日
        運抵上海，此經訴外人上海萬隆眾天會計師事務所於90
        年6月27日出具驗資報告略以：「系爭六色凹版印刷機
        已於90年3月17日投入上海智琳公司開始運作」；及另
        於90年6月18日由「中國人民共和國浦東出入境檢驗檢
        疫局」出具價值鑑定證書，鑑定該印刷機市價為美金
        175萬元，並載明「該印刷機為全新設備、日本製造、
        設備目前處於運轉狀態之中」。而系爭印刷機驗收時，
        原告甲○○亦有到場，是被告等確有投資之事實，資金
        亦已募足。況上海智琳公司於89年底設立後，原告甲○○即係擔任上海智琳公司之財務負責人，該公司現有之
        流動資金約75萬美金係由原告甲○○管理使用，則自上
        海智琳公司設立後至兩造簽署退股協議書時，舉凡財務
        支出及簽約皆須經原告甲○○之簽准，原告對上海智琳
        公司之營運狀況及財務情形應有相當之瞭解，豈有不知
        生產機器是否已經購置並運轉之情；遑論，被告若真有
        詐騙之意，於原告三次匯款完畢，又豈會同意原告掌管
        財務。是以，自難認被告與原告合作投資之始，即有施
        用詐術之故意或過失，被告並無對原告為詐騙之侵權行
        為而言。
      2.兩造間早於2000年8 月底至9 月初時即開始就投資案討
        論，待原告決定投資後，被告始陸續展開投資公司之籌
        備工作，包括公司成員組成及投資公司名稱之選定等項
        ，且原告更於2000年9 月14日以乙○之帳戶匯入美金49
        萬9000元至香港偉中公司，作為該公司之存款證明。嗣
        於2000年11月7日經上海市浦東新區人民政府同意設立
        上海智琳公司、2000年11月14日經大陸對外經濟貿易主
        管部門審查批准，並於2000年12月7日取得營業執照，
        該營業執照上更載明原告甲○○為投資公司之副董事長
        ，而因合資公司依法須於營業執照簽發之日起2個月內
        資金到位，原告始於2000年12月12日陸續匯入投資金額
        。故原告絕非因為2000年12月1日之乙紙傳真紙或被告
        是否有支付部分機械款而決定投資，其決定投資係經過
        原告自行審慎評估後之結果，則原告計畫投資既預定於
        先，其後匯款復符合該計劃，均係依計劃行事，無論被
        告事後有無傳送系爭傳真內容，均與原告稱其因而受有
        匯款損害間無當然之因果關係。
      3.又原告所投資之對象為上海智琳公司，與香港偉中公司
        之債務無涉，而積欠日本天間株式會社款項者，乃香港
        偉中公司，且日本天間株式會社迄今未曾就機械款項對
        上海智琳公司行使任何權利。加以，上海智琳公司確已
        取得機械設備之所有權，則無論香港偉中公司應給付日
        本天間株式會社機械款或紙款為何，原告之投資款並未
        因而有任何減損或滅失，難謂原告受有任何損害。況且
        ，原告於本件所主張之損害金額99萬美金，已經於中國
        大陸地區對偉中公司在上海智琳公司所占價值230 萬美
        金之股權，及利豐公司所占價值28萬5000元之股權為強
        制執行，已足保障其權利。
      4.再依民法第197 條第1 項之規定，其請求權時效應自其
        自認之「知有損害及賠償義務人時」起算，原告既陳香
        港偉公司、上海智琳公司及被告二人同意於90年9 月10
        日以前給付餘款99萬美金，則自斯時起，時效即應於二
        年後之92年9 月10日屆滿，原告遲至97年5 月21日始行
        起訴，其侵權行為損害賠償請求權已罹於時效而消滅。
    (二)關於保證契約責任部分之抗辯：
      1.兩造於90年6 月21日在上海所簽訂之協議書，其當事人
        除原、被告之自然人外，尚包括香港偉中公司、上海智
        琳公司，且其簽約地為中國上海，協議書之標的為上海
        公司之股份，存有多項涉外因素，自應有國際私法選法
        原則之適用。而原告曾於2002年依據系爭協議書向「上
        海市第一中級人民法院」對被告提起民事訴訟，請求被
        告負連帶保證責任，該案被當委請律師前往上海法院應
        訴，並依照中華人民共和國法律規定答辯，則依涉外民
        事法律適用法第6 條第1 項規定，堪認當事人間確有適
        用中華人民共和國法律之合意。
      2.又依中華人民共和國之法律擔保法第26條規定，其保證
        責任有6 個月請求時效之特別規定，被告連帶保證人的
        保證責任業已因保證期間屆滿而免除，原告自不得其後
        再請求被告負保證責任。況原告於2002年依據系爭協議
        書對被告提起訴訟，以請求被告負保證責任，業已經上
        海市高級人民法院判決被告二人「無須負擔連帶保證責
        任」確定。再者，前揭中華人民共和國之法律擔保法第
        26條之短期時效規定，雖與我國法律規定不同，然此不
        過法律設計之差異；況細譯該條文規定，連帶保證人尚
        非一律適用6 個月之短期時效，契約當事人仍然得自行
        約定保證期間，該立法設計，實難謂有何牴觸我國涉外
        民事適用法第25條規定，而有違公序良俗之情。
      3.原告關於系爭協議書所生被告之連帶保證責任，前既已
        於中國大陸法院對被告起訴請求，應足認定原告有利用
        中國大陸司法制度解決紛爭之意，被告亦因此必須耗費
        勞力、時間及費用與原告應訴，則原告自應尊重中國大
        陸最終法院判決之決定，並受我國法律誠信及禁反言原
        則之拘束，是其對於被告之請求於中國大陸法院判決敗
        訴後，再次依同一法律關係向鈞院起訴請求，應屬權利
        濫用。
    (三)並聲明：原告之訴及假執行聲請均駁回。
三、兩造不爭執之事實：
    (一)被告戊○○以香港偉中公司與日本天間株式會社間於89
      年8月31日訂定系爭印刷機器買賣契約，系爭印刷機器為
      分期付款買賣。
    (二)被告於89年間以資金需求向原告乙○借款，原告乙○於89
      年9月14日匯款美金49萬9000元至香港偉中公司，香港偉
      中公司於89年9月27日匯款返還49萬元美金。
    (三)上海智琳公司係89年11月7日經上海市浦東新區人民政府
      同意章程及合同與可行性研究報告、89年11月14日經大陸
      對外經濟貿易主管部門審查批准、89年12月7日取得營業
      執照，營業執照上記載董事長為被告丁○○、副董事長為
      原告甲○○、總經理為被告戊○○（本院卷(一)209頁）。
    (四)被告戊○○於89年12月1日傳真內載「下列為美金匯款明
      細：09／15現金USD25,000、11／15電匯USD222,500、11
      ／20電匯USD133,731，Total：USD606,231」款項明細（
      原證一）予原告。日本天間株式會社已收到被告在89年12
      月1日傳真內載「11／12電匯USD222,500、11／20電匯USD
      133,731」二筆款項。
    (五)原告乙○於89年12月12日匯款4308萬2828元日幣至被告戊○○所經營設於香港之偉中管理有限公司（SINO RIGHT
      MANAG EMENT），89年12月27日電匯日幣5835萬1942元至
      日本天間特殊製紙株式會社（TENTOK PAPER CO,LTD.），
      另再於90年2月6日將匯兌差額計114萬2800元台幣以匯款
      方式支付予戊○○。該三次均以原告乙○名義匯款，所有
      款項合計美金100萬元，做為原告方面投資上海智琳公司
      之款項。
    (六)系爭印刷機器於90年3月間自日本出口運至上海，並於90
      年3月17日運抵上海智琳公司開始運轉。
    (七)90年6月21日由被告戊○○代表香港偉中公司，被告丁○○代表上海智琳公司，兩造簽妥退股協議，約定由香港偉
      中公司受讓原告二人之投資款美金100萬元，香港偉中公
      司、上海智琳公司並於簽訂協議書給付原告二人美金1萬
      元。餘款99萬元美金，香港偉中公司、上海智琳公司同意
      於90年9月10日以前給付，並由被告二人擔任連帶保證人
      ，但迄今仍未清償。
    (八)被告戊○○於90年10月31日以上海智琳公司名義簽署交付
      日本天間株式會社之付款時程表。
    (九)被告戊○○於92年2月10日簽署聲明書予日本天間株式會
      社，表明在付清全部應付款前，日本天間株式會社仍擁有
      印刷機與設備之所有權。
四、本件經兩造於本院98年7 月20日言詞辯論期日整理後（見本
    院卷二第11頁），兩造爭執之重點在於：
    (一)原告依民法第185 條之法律關係主張被告施用詐術，詐騙
      其投資款，是否有理？
    (二)原告依民法第272 條、第739 條之規定，請求被告依協議
      書之約定，負連帶保證人之責任，是否有理？
      1.簽訂協議書有香港公司、大陸公司、台灣人其準據法應
        如何適用？
      2.如應適用台灣法律，本案被告抗辯伊已在大陸取得勝訴
        判決，則原告再予以爭執是否有理？
      3.如應適用大陸法律，關於保證人責任，兩岸規定不一致
        則是否應認為大陸關於保證人之規定，違反公序良俗？
五、原告依民法第185條之法律關係主張被告施用詐術，詐騙其
    投資款，是否有理？
    (一)關於原告主張被告詐欺部分：
      1.依據原告98年8月27日辯論意旨狀（本院卷(二)41頁-54頁
        ）主張被告詐騙其投資款之詐術有三：
        (1)被告欺騙原告89年9月15日被告曾交付天間株式會社
          負責人丙○○○現金25萬美元支付機器款、89年11月
          15日電匯美金22萬2500元予天間株式會社給付機器款
          、89年11月20 日電匯美金13萬3731元支付予天間株
          式會社給付機器款，然實際上被告未曾付現25萬美元
          予丙○○○，其餘二筆款項係支付天間株式會社紙張
          款項而非機器款，原告因此遭被告詐騙而出資。
        (2)被告故意隱匿系爭印刷機係分期付款買賣，以系爭印
          刷機完成驗資程序，使原告誤以為系爭印刷機已付清
          款項。
        (3)90年6月被告與原告簽定協議書時，上海智琳公司既
          然甫完成250萬美元驗資手續，應有足夠的資金得以
          履行與原告間之協議，被告竟短短數月拒絕履行協議
          。
      2.關於原告主張被告曾告以已支付部分機器款部分，業據
        原告提出被告之傳真函影本為證（本院卷(一)第9頁），
        被告亦不否認有傳真該函予原告，被告代理人陳稱「我
        們89年12月1日有傳真原證一之第一張給原告，就是告
        訴他們我們有支付部分機器之款項；9月15日在上海虹
        橋機場，被告戊○○將25萬元美金交給丙○○○，因為
        是現金交付」等語（見本院卷(一)第108頁背面），足徵
        原告主張被告曾以前開傳真函，並敘明其89年9月15日
        、89年11月15日、89年11月20日曾支付機器款予日本天
        間株式會社與丙○○○為可採信。
      3.原告主張「被告以89年9月15日曾交付天間株式會社負
        責人丙○○○現金25萬美元支付機器款為由詐騙原告」
        乙節。經查，原告陳稱證人丙○○○在臺灣臺北地方法
        院檢察署95年度偵字第25425號證詞否認收受25萬美元
        等語，被告並不否認。審酌25萬元美金合計為212萬500
        0元人民幣，不僅在外匯管制之大陸，取得該等數量之
        現金有無可能，已值懷疑，且212餘萬元人民幣，以人
        民幣最大幣值100元綑綁，其體積亦甚龐大，焉有可能
        在上海虹橋機場交付，徒增風險？可見被告在傳真函陳
        述以現金支付25萬美元機器款並不實在。
      4.原告主張被告以89年11月15日、89年11月20日分別電匯
        美金22萬2500元、13萬3731元予天間株式會社係支付系
        爭印刷機款為由詐騙伊陸續投資，被告實係支付紙張款
        項乙節。經查，原告主張被告電匯前開款項係用以支付
        紙張款項之事實，係以證人丙○○○在臺灣臺北地方法
        院檢察署95年度偵字第25425號案件之證詞、天間株式
        會社在外國關係計算書上之註記（本院卷(一)133頁）、
        萬海航運公司載貨證券（本院卷(一)223-236頁）、德寶
        塗料之傳真（本院卷(一)134頁）為證。
        (1)關於被告89年11月15日電匯22萬2500美元部分，依被
          告提出之載貨證券所載明之貨物到達日及總額（本院
          卷(一)223-236頁，被證15至被證26），核與計算書（
          本院卷(一)133頁）上之記載相符，被告戊○○亦曾於
          89 年3月6日以上海利豐化學有限公司之公司用紙，
          通知日本天間株式會社丙○○○相關半透光紙交易事
          宜，並以上海漢嘉公司為受貨人（本院卷(一)237頁）
          ，被告自應知悉該等紙張已送達之事。就前開載貨證
          券予以客觀觀察，關於載貨證券上之貨櫃號碼、數量
          、單價、總價之記載均屬詳盡，其受貨人均為上海漢
          嘉公司，乃被告戊○○所指定，計算書上之手寫記載
          尚無偽造之可能；佐以被告坦認90年10月31日與日本
          天間株式會社協議剩餘價款之給付，達成1億825萬
          3744元協商分期付款協議（本金1億366萬3058元，利
          息459萬686元，本院卷(一)139頁；被告坦認該份文件
          為其親簽請見本院卷(一)193頁背面），在協議之前，
          系爭印刷機僅付二次款項，一次為原告89年12月27日
          所匯5835萬1942元日幣，另次為90年11月1日被告戊○○給付之2000萬元日幣，亦從未將此款扣除；顯見
          89 年11月15日被告電匯之款項，係清償紙張款無訛
          。
        (2)關於被告89年11月20日電匯13萬3731美元部分，原告
          提出德寶塗料89年11月20日傳真函（本院卷(一)134頁
          ），用以證明被告該日所給付係紙張款，觀該部分記
          載之金額即為13萬3731美元，並於付款當日傳真，應
          無偽造之可能，被告亦不否認德寶塗料為其所經營，
          則被告在前開傳真既已明白表示該款係作為清償紙張
          款之用，又原告提出之五筆載貨證券，其受貨人為香
          港偉中公司或被告戊○○所指定之ZHUHAI WAN SHAN
          HUA XIN公司（本院卷(一)236頁-242頁，被證28至被證
          31；德寶塗料聲明書見本院卷243頁，被證32）；佐
          以被告坦認90年10月31日與日本天間株式會社協議剩
          餘價款之給付，達成1億825萬3744元協商分期付款協
          議（本金1億366萬3058元，利息459萬686元，本院卷
          (一)139頁；被告坦認該份文件為其親簽請見本院卷(一)
          193頁背面），在協議之前，系爭印刷機僅付二次款
          項，一次為原告89年12月27日所匯5835萬1942元日幣
          ，另次為90年11月1日被告戊○○給付之2000萬元日
          幣，亦從未將此款扣除；故原告主張被告該部分係支
          付紙張款，而非支付機器款，應屬可信。
        (3)綜合上述，被告系爭傳真函的內容均屬不實，被告以
          之邀原告出資，自屬一種欺罔的方法，客觀上自屬詐
          欺之行為。而被告為詐欺行為之時間（89年12月1日
          ），與原告匯出第一筆投資款之時間（89年12月12日
          ），其間雖經歷原告甲○○填寫外商投資企業登記申
          請書（89年12月5日，本院卷(一)202頁），上海智琳公
          司取得營業執照（89年12月7日），然該等時間均屬
          密切相關，自均有影響原告是否投資判斷之可能，故
          應認有因果關係。雖有學者認為「至於履行意願的欠
          缺之隱藏，並非民法上之詐欺手段，它是屬於履行問
          題。固然，締約人一直在其相對人將履行其給付義務
          的假定下，而與之為契約之締結，但它終究屬於徵信
          問題，其考慮應表現在各該當事人如何分攤由於相對
          人之債務不履行所可能引起的風險，否則一切債務不
          履行的案型，與詐欺案型將不再有被區別的可能。蓋
          任何人皆得主張因其相信相對人有履行意願而為系爭
          意思表示。換言之，其係因詐欺而為意思表示」（見
          黃茂榮，民法總則，頁579，1993年9月版），依該學
          者之意見，如任何人皆主張因相信對造有履行意願，
          而就對造履行意願之欠缺，評價為詐欺之行為，則一
          切債務不履行之行為，終將均為詐欺行為，惟該學者
          亦言「當然，由於商場習慣，賣瓜者說瓜甜，故到底
          在那種程度之品質的誇張或瑕疵的隱瞞，會構成這裡
          所稱的詐欺的程度，仍應依誠信原則，斟酌交易習慣
          ，視具體情況認定之」，本件關於被告履行意願方面
          ，被告並沒有消極的隱藏，而是積極的以傳真函表示
          其已出資之事實，而依一般交易習慣及誠信原則，該
          行為如果非常可能地使他人發生判斷錯誤之結果，自
          應認為係民事法之詐欺行為無訛。
      5.關於被告辯解其無意圖為自己或他人不法所有之意圖，
        不符合刑法詐欺罪之要件，縱屬可採，但仍符合民事法
        詐欺之定義，其理由如下：
        (1)被告辯稱89年9月間兩造已商議如何共同投資乙事，
          原告並非受該傳真函所騙而出資云云。惟查，89年9
          月間，被告以香港偉中公司之名義向原告乙○借款，
          香港偉中公司並於當月返還借款，此為兩造所不爭執
          之事，尚無證據足資證明當時原告有與被告商討如何
          共同投資之事。至於公司之名稱有無被告「丁○○」
          之「琳」字，與原告當時有無共同商議投資本屬二事
          ，亦有可能是被告以公司名稱含有原告姓名為由，曾
          經作為邀原告投資之說帖或誘因，要難僅以被告片面
          地將原告甲○○之名字置入預設公司名稱中，即認為
          原告當時已同意投資或有任何協議；且觀89年9月29
          日被告戊○○與中資北蔡公司商談公司名稱時，雖以
          上海富琳公司之名義申請，但未見有原告簽署「名稱
          預先核准申請書」之事，此觀該申請書（本院卷(一)
          202 頁）即明，如原告當時真有同組公司之意，何以
          未同在該申請書上簽署？被告辯稱原告89年9月間即
          同意共同投資乙事，即非可採。
        (2)被告復辯稱89年12月5日原告甲○○在外商投資企業
          登記申請書上簽字，其內載明項目建議書、可行性研
          究報告、合同、章程均已於89年11月7日批准，批准
          證號為89年11月14日外經貿滬浦合資字[2000]1737號
          （本院卷(二)115頁），並記載上海北蔡實業總公司出
          資20萬美元、香港偉中公司出資230萬美元（本院卷
          (二)116頁），可見原告主張不知資金何時需要到位，
          不知偉中公司與上海北蔡實業總公司簽訂合資經營契
          約均不實在云云。惟查，前開申請書上明白記載香港
          偉中公司230萬美金之資金計劃出資日期為「2個月之
          內」，原告甲○○當時簽署系爭文件時，定會受到被
          告陳稱已出資之影響，而認為原告這一方亦應當出資
          ，並且資金應於2個月內到位，故原告甲○○89年12
          月5日在外商投資企業登記申請書上簽字，89年12月7
          日上海智琳公司取得營業執照，方於89年12月12日為
          第一次匯款，當係受被告傳真函與前開申請書上記載
          2 個月內資金到位之影響，被告之辯解，尚非可信。
        (3)被告辯稱上海智琳公司取得執照時，原告甲○○係副
          董事長，並掌管公司之財務，焉有不知公司財務之理
          ，然觀上海智琳公司之驗資報告做成於90年6月27日
          ，係在原告退股之後，在原告89年12月迄90年6月21
          日參與經營之半年內，原告雖知公司有資金，但該等
          資金是否來自於被告，原告應無法知之。
          觀上海萬隆眾天會計師事務所於90年6月27日出具
            驗資報告稱：「... 一、上海智琳裝飾材料有限公
            司（以下簡稱貴公司）經上海市浦東新區人民政府
            浦府項字[2000]第232號《關於同意中外合資上海
            智琳裝飾材料有限公司可行性研究報告、合同和章
            程的批復》及浦府項字[2001]第154號《關於同意
            上海智琳裝飾材料有限公司延長出資期限的批復》
            同意，由上海北蔡實業總公司（以下簡稱甲方）和
            香港偉中管理有限公司（以下簡稱乙方）共同出資
            組建，於2000年11 月14日取得上海市人民政府頒
            發的外經貿滬浦合資字[2000]1707號《中華人民共
            和國台港澳僑投資企業批准證書》，並於2000年
            12月7日取得中華人民共和國國家工商行政管理局
            頒發的企合滬浦總字第313655號 (浦東)《中華人
            民共和國企業法人營業執照》。二、註冊資本及出
            資規定：根據經批准的貴公司合同、章程的規定，
            貴公司投資總額為400萬美元，註冊資本為250萬美
            元，其中甲方出資20萬美元，占註冊資本的8%，以
            等值人民幣投入；乙方出資230萬美元，占註冊資
            本的92%，以價值175萬美元的設備和55萬美元的現
            匯投入。甲乙方的出資期限延長到2001年7月6日
            。三、實際出資情況：甲方（訴外人北蔡公司）第
            一期到位20萬美元，乙方（香港偉中公司）第一期
            到位54萬9980美元，已經我所於2001年1月18日出
            具萬會業字 (2001)第16號驗資報告予以驗證。乙
            方於2000年12月28日從境外匯款55萬美元，該筆資
            金於2001年1月3日入貴公司（上海智琳公司）開設
            在中國農業銀行浦東分行帳號為0000000000000的
            外匯資本金帳戶內為54萬9980美元，中國農業銀行
            浦東分行國際業務部於2001年4月10日證明兩者差
            額20美元係境外中轉銀行扣費。乙方於2001年3月
            17日投入貴公司（上海智琳公司）6色印刷機壹套
            ，經中華人民共和國浦東出入境檢驗檢疫局於2001
            年6月18日出具價值鑑定證書鑑定其價值基準日的
            公平市價為175萬美元」，有該會計師事務所萬會
            業字 (2001)字第756號之驗資報告（本院卷(一)66-7
            0頁）及中華人民共和國出入境檢驗檢疫價值鑑定
            證書（本院卷(一)71頁）在卷可憑。可知90年3 月17
            日，上海智琳公司擁有之資產為：現金74萬9980美
            元（來源為，北蔡公司20萬美元，香港偉中公司54
            萬9980美元；香港偉中公司54萬9980美元之現金出
            資，其中38萬9000美元為原告出資）；系爭印刷機
            設備175萬元美金（僅有原告支付第一期5835萬
            1942 日幣價金）。可見當時被告可能出資僅有現
            金16萬980元美金，機器設備則完全未出資。則被
            告要求原告投入100萬美元，並允諾投資110萬美元
            ，再加上被告友人20萬美元，共計230萬美元，然
            最後自己出資卻最多僅有16萬9800美元，如原告知
            曉被告出資僅有如此，衡情不可能陸續補足資金之
            理，被告出資是否真實，如被告未曾積極之告知，
            屬履行意願之問題，但被告卻積極之告知，當屬欺
            罔之行為。
          (3)被告再辯稱：如伊有詐騙投資款之意圖，其詐得10
            0萬美元投資款後又何必繼續經營上海智琳公司，
            且上海智琳公司於94年5月31日經上海眾華資產評
            估有限公司評估上海智琳公司仍有1624萬5937.82
            元人民幣之資產淨值，香港偉中公司持股92%仍有
            仍有1494萬6262.79元人民幣之股權價值云云。經
            查，被告行使之傳真函既有不實，自屬一種欺罔之
            方法，而客觀上足以令原告意思表示發生錯誤，自
            符合民法詐欺之定義，亦符合刑事法之詐欺行為。
            至於雖從卷內證據觀之，被告尚無詐騙之主觀意圖
            ，被告既未將原告出資據為己有，在原告退股之前
            ，上海智琳公司亦正常運轉，未見被告有何虧空情
            事，原告亦得行使其隱名股東的權利，顯見被告亦
            有共同經營上海智琳公司之真意，並非未出資，而
            係出資較少，亦無足認被告日後均不補出資之證據
            ，應認其欠缺不法所有之意圖，雖不構成刑法之詐
            欺罪，然仍構成民法上之詐欺行為。
      6.然查，詐欺在民法及刑法之概念仍有不同，詐欺在概念
        上必須有雙重的故意：首先有使人陷於錯誤的故意，並
        基於錯誤而為一定表示的故意。至於是否因意圖不法所
        有而構成詐欺罪（刑法第339條）或不法侵害他人權利
        而構成侵權行為，則非所問（參見施啟揚，民法總則，
        頁258；鄭玉波，民法總則，頁261）。從而，本件被告
        雖對原告施以詐術，但其目的尚非意圖為自己不法之所
        有，亦非意圖為第三人不法之所有，蓋依上海萬隆眾天
        會計師事務所於90年6月27日出具驗資報告，原告出資
        之100萬元美金仍一直在上海智琳公司，被告並未據為
        己有，原告亦參與事務擔任副董事長而行使其隱名股東
        的權利，直至原告退股，亦未見被告虧空公司資金，原
        告甲○○甚以公司資金招待日本客戶（見本院卷(一)76頁
        -78頁），以公司資金租屋（見本院卷(一)97頁），聘請
        物業管理公司（見本院卷(一)89頁）等等，如被告主觀上
        有不法意圖，何以致此？顯見被告的確有共同投資成立
        上海智琳公司的意思，僅當時未履行其出資額，虛以傳
        真函詐騙原告爾，雖與刑法第339條之主觀要件不相符
        合，但該傳真函的行使仍構成民法總則之詐欺故意及詐
        欺行為。惟構成民法總則所稱之詐欺行為，原告僅得依
        民法第92條第1項、第93條之規定，於發現詐欺之事實
        一年內，或意思表示後十年內撤銷其意思表示（原告迄
        今未曾撤銷），尚非必為侵權行為。此觀最高法院67年
        度第13次民事庭會議決議「63年4月9日本院63年度第2
        次民事庭推總會議議案(二)之決議所謂『因受詐欺而為之
        買賣，在經依法撤銷前，並非無效的法律行為，出賣人
        交付貨物而獲有請求給付價金之債權，如其財產總額並
        未因此而減少，即無受損害之可言。即不能主張買受人
        成立侵權行為而對之請求損害賠償... 』旨在闡明侵權
        行為以實際受有損害為其成立要件。非謂類此事件，在
        經依法撤銷前，當事人縱受有實際損害，亦不得依侵權
        行為法則請求損害賠償」，可見本件原告依侵權行為之
        法則請求損害賠償，固應先證明被告有詐欺之行為及故
        意，猶應證明其因被告之詐欺行為受有損害。觀被告仍
        依約將原告之投資款，作為上海智琳公司之資產，在原
        告主張退股之前，該項投資款始終均在上海智琳公司，
        並未減少，被告亦有經營上海智琳公司的意願，並任原
        告甲○○為副董事長，由原告甲○○參與公司之經營及
        部分財務之審核，公司亦開始置產並準備為營業之行為
        ，而被告亦未拒絕原告之退股，尚難認為有任何損害。
        從而，原告主張被告以不實的傳真函誘其投資為民法之
        詐欺行為固屬可採，但據前開最高法院民庭會議決議意
        旨，在原告退股之前，原告既均得主張退股，原告亦稱
        當時公司資金足夠給付其退股金，足徵原告未受有任何
        損害，其主張被告侵權行為，自無理由。至於上海智琳
        公司在94年5月以後突無資產，乃另一法律問題，詳如
        後述。
      7.關於原告主張被告隱匿系爭印刷機係分期付款買賣，以
        系爭印刷機完成驗資程序，使原告誤以為系爭印刷機已
        付清款項部分，但卷內被告僅誆稱付了部分的機器款，
        尚無被告表明系爭印刷機之款項均已付清之事實，如原
        告以簡單的數學計算，即足得知原告當時支付之機器款
        ，加上被告誆稱已付的機器款，仍不足以清償全部買賣
        價金之事實。故被告就印刷機並未付清全部價款之事實
        沉默，尚難認其有何詐欺之故意。
      8.關於原告主張90年6月被告與原告簽定協議書時，上海
        智琳公司既然甫完成250萬美元驗資手續，應有足夠的
        資金得以履行與原告間之協議，竟短短數月拒絕履行協
        議部分。惟查，上海智琳公司迄94年5月間公司資產淨
        值尚有1624萬餘元人民幣，仍足以給付前開99萬美元之
        退股款，被告竟不為之，殊屬不該，但僅係債務不履行
        之問題，何以日後上海智琳公司之資產迅速耗盡，乃被
        告日後是否有隱匿財產、逃避強制執行及是否涉犯中國
        大陸相關法律之問題，如果真有該部分之「犯罪」行為
        ，係被告另一之行為所造成，與89年12月1日之詐術無
        因果關係，故原告之損害，尚非89年12月1日詐欺行為
        所發生，被告簽訂協議書而不履行，乃履行意願之問題
        ，屬債務不履行之型態，尚與詐欺有間。
      9.綜上可知，在原告90年6月間請求退股時，上海智琳公
        司資金仍屬充足，此乃原告所主張之事實，則原告雖遭
        被告詐欺，但被告仍積極的進行公司籌設，原告亦積極
        之參與，原告仍得隨時請求返還出資，尚難認原告有何
        損害可言。故原告依侵權行為之法則，請求被告賠償損
        害，為無理由。
    (二)關於被告抗辯原告侵權行為之主張已罹於二年時效部分：
      1.按「因侵權行為所生損害賠償請求權，自請求權人知有
        損害及賠償義務人時起，二年間不行使而消滅」民法第
        197 條第1項定有明文。第按「因侵權行為所生之損害
        賠償請求權，自請求權人知有損害及賠償義務人時起，
        二年間不行使而消滅。而關於侵權行為損害賠償請求權
        消滅時效，應以請求權人實際知悉損害及賠償義務人時
        起算，非以知悉賠償義務人因侵權行為所構成之犯罪行
        為經檢察官起訴，或法院判決有罪為準。是請求權人若
        主觀上認其有損害及知悉為損害之人即賠償義務人時，
        即起算時效，並不以賠償義務人坦承該侵權行為之事實
        為必要，至該賠償義務人於刑事訴訟中所為之否認或抗
        辯，或法院依職權所調查之證據，亦僅供法院為判刑論
        罪之參酌資料而已，不影響請求權人原已知悉之事實」
        最高法院96年台上字第2609號判決意旨可資參照。
      2.經查，原告於91年間即以「原告 (A)乙○、原告 (B)甲○○作為真正的投資款項100萬美元的出資人，卻始終
        被欺瞞事實真相，僅享有名義上的股東，而沒有法律意
        義的股東權利和地位... 顯然，戊○○以隱瞞事實真相
        的方式欺騙原告 (B)，以虛假的名義實施侵害原告的合
        法權益的行為」、「2001年9月15日，丁○○、戊○○
        在甲○○缺席的情形下，繼續欺騙被告 (A)的中方人員
        ，且形成第一次股東會會議紀錄和董事會決議... 以股
        東會會議紀錄和董事會的決議的形式再次確立原告虛假
        股東的地位，並振振有詞、煞有其事地討論甲○○退股
        事宜，其行為顯已觸犯有關法律，理應對其繩之以法」
        為部分理由，向上海市第一中級人民法院提起民事訴訟
        ，有起訴狀在卷可稽（本院卷(一)104-106頁），足見原
        告當時已知悉遭被告所騙，知悉損害為99萬美元，且知
        悉賠償義務人為被告二人，自應以原告91年間實際知悉
        損害及賠償義務人時起算，然原告於96年11月26日始以
        存證信函向被告請求損害（本院卷(一)25頁），97年5月
        21 日始提起民事訴訟（本院卷(一)5頁），其侵權行為請
        求權縱存在，亦已罹於二年時效。
      3.再查，原告甲○○陳稱：「（依照協議書應在90年9月
        10 日以前給你99萬美金，後來沒有給你，你為何沒有
        跟他要？）從我們簽協議書6月21日以後，我父親跟丁○○都有在聯絡，9月10日以後被告就置之不理。隔年
        丁○○就用台語向我父親說：如果你們有才調，你就去
        告我，我就開始準備訴訟」等語（本院卷(二)132頁），
        如係屬實，則原告在91年間即知該投資款99萬美元無法
        取得分文，並準備提起上開民事訴訟，已知悉實際損害
        及賠償義務人，雖其本件民事訴訟主張之受詐騙事實，
        起訴時與審理中迭有變更，先主張「被告以曾出資支付
        系爭印刷機款項」、「隱匿機器設備分期買賣事實使上
        海智琳公司完成驗資手續」詐騙，復補充「90年6月被
        告與原告簽定協議書時，上海智琳公司既然甫完成250
        萬美元驗資手續，應有足夠的資金得以履行與原告間之
        協議，竟短短數月拒絕履行協議」，均僅係補陳其同一
        個99萬美元損害之事實請求法院調查，並不影響其91年
        間已知悉損害及賠償義務人之事實。蓋如認為原告得在
        知悉損害及賠償義務人二年後，主不同的被害事實，即
        得認為未罹於時效，則時效制度即形同虛設。例如，某
        甲於94年1月1日知悉某乙詐騙其100萬元，時效自應從
        該日起算二年，如某甲於96年2月1日又主張，某乙以另
        一種詐騙手法致伊受騙，故仍得重新起算時效，則某甲
        只要每2年主張某乙使用另一種詐騙方式詐騙伊，時效
        即無限制之延長，實有礙法律之安定性。故本院雖認原
        告確因被告之詐騙行為而投資，但原告以侵權行為請求
        被告賠償其損害，已罹於2年之時效，故其請求為無理
        由，應予駁回。
六、原告依民法第272條、第739條之規定，請求被告依協議書之
    約定，負連帶保證人之責任，是否有理？
    (一)90年6月21日簽訂系爭協議書有香港偉中公司、大陸上海
      智琳公司公司、及兩造之台灣人，其準據法應如何適用？
      1.按「債之契約依訂約地之規定。但當事人另有約定者，
        從其約定」臺灣地區與大陸地區人民關係條例第48條第
        1項定有明文。又按「民事事件，涉及香港或澳門者，
        類推適用涉外民事法律適用法」香港澳門關係條例第38
        條定有民文。再按「法律行為發生債之關係者，其成立
        要件及效力，依當事人意思定其應適用之法律」、「當
        事人意思不明時，同國籍者依其本國法；國籍不同者依
        行為地法；行為地不同者以發要約通知地為行為地；如
        相對人於承諾時不知其發要約通知地者，以要約人之住
        所地視為行為地」涉外民事法律適用法第6條第1項、第
        2項分別定有明文。
      2.經查，系爭協議書之當事人有香港偉中公司、上海智琳
        公司及兩造，其中兩造均為臺灣人，香港偉中公司及上
        海智琳公司乃各依香港法及中國大陸法所成立之公司，
        且系爭協議書於中國大陸上海簽定，均為兩造所不爭執
        之事實，故立協議書之當事人係屬不同之國籍，堪以認
        定。依據該協議書成立之背景，乃原告欲自上海智琳公
        司退股；原本之投資案均在大陸上海；契約文字亦以簡
        體字書寫，並標明西元計年；原告亦曾利用上海中級人
        民法院及高級人民法院提起民事訴訟，顯見本件當事人
        無以臺灣為準據法之意思，難認有何明示或默示適用臺
        灣法之意思。故不論依臺灣地區與大陸地區人民關係條
        例第48條第1項「依訂約地」之規定，或類推適用涉外
        民事法律適用法第6條第1項「依行為地法」，均應適用
        中國大陸之法律。
    (二)如應適用台灣法律，本案被告抗辯伊已在大陸取得勝訴判
      決，則原告再予以爭執是否有理？
      本件應適用中國大陸之法律，故本爭點無需再予審酌。
    (三)如應適用大陸法律，關於保證人責任，兩岸規定不一致則
      是否應認為大陸關於保證人之規定，違反公序良俗？
      1.依中國大陸擔保法第26條規定「連帶保證的保證人與債
        權人未約定保證期間的，債權人有權自主債務履行期屆
        滿之日起六個月內要求保證人承擔保證責任。在合同約
        定的保證期間和前款規定的保證期間，債權人未要求保
        證人承擔保證責任的，保證人免除保證責任」（本院卷
        (一)157頁）。
      2.本案前開協議書上未約定被告之保證期間，而主債務人
        應返還原告100萬美元出資之清償期為90年9月10日，因
        此被告在90年9月10日以後之六個月內應承擔連帶保證
        之責任，卷內尚無證據證明原告曾在上開六個月內向被
        告主張過權利，因此依據中國大陸擔保法之規定，被告
        自應不再負保證之責任。
      3.原告雖陳稱中國大陸之前開規定，違反公序良俗而無效
        云云，並陳稱「時效制度係為維護社會秩序與交易安全
        而設立之制度」、「相較於台灣地區民法對於保證則認
        為15年之長期消滅時效之規定，顯對於債權人之權利保
        障有失公允，已悖於台灣地區公共秩序」云云（見本院
        卷(一)129頁）。
      4.然查，依涉外民事法律適用法第25條立法理由稱「...
        所謂公共秩序，不外為立國精神及基本國策之具體表現
        ，而善良風俗乃發源於民間之倫理觀念，皆國家民族所
        賴以存立之因素，法文之規定，語雖簡而義極賅，俾可
        由執法者體察情勢，作個別之審斷」，最高法院83年台
        上字第130號裁判意旨謂「涉外民事法律適用法第25條
        規定，依本法適用外國法時，如其規定有背於中華民國
        公共秩序或善良風俗者，不適用之。係指適用外國法之
        結果，與我國公序良俗有所違背而言。並非以外國法本
        身之規定作為評價對象。上訴人為閱歷豐富，有充份辨
        識能力之完全行為能力人，既明知遊樂性賭博行為為美
        國內華達州法律所允許之行為，在該地遊樂賭博，為尊
        重行為地之秩序，自應受該地法律規範」。原告二人在
        大陸投資之金額高達100萬美元，乃為數不小之投資，
        彼等均為完全行為能力人，亦曾從事商業經營之行為，
        原告甲○○亦不否認在上海智琳公司任部分財務之審核
        工作，則渠等對於投資地即大陸之法律，即難認諉為不
        知；且各國時效之設計差異，僅為法律上設計之差異，
        恆屬常見，尚非一有差異，即認該法違背公序良俗；審
        酌大陸擔保法之規定，仍以當事人約定為主，如當事人
        未約定時，方適用六個月之短期時效，如原告協議時擔
        心適用六個月的短期時效，非無約定較長時效之機會與
        可能，從而，原告主張大陸關於保證人之前開規定違反
        公序良俗云云，難認可採。
六、綜合上述，原告依據侵權行為及保證之法律關係，請求被告
    連帶給付如其聲明所示之金額及遲延利息為無理由，應予駁
    回。原告之訴既經駁回，其假執行之聲請亦失所附麗，應併
    駁回之。
七、本件事證已臻明確，兩造其餘攻擊防禦方法及證據資料，核
    與本件判決結果不生影響，毋庸一一論述，併予敘明。
八、據上論結，本件原告之訴為無理由，依民事訴訟法第79 條
    ，判決如主文。
中    華    民    國    98    年    10    月    28    日
                  民事第四庭    法  官  趙子榮
以上正本係照原本作成
如對本判決上訴，須於判決送達後20日內向本院提出上訴狀
中    華    民    國    98    年    10    月    28    日
                                書記官  謝榕芝


司法院資訊處製作；財團法人民間司法改革基金會備份。
